ACORDAO-COMPLETO-2539301

ACÓRDÃO 5487/2022 ATA 32/2022 - SEGUNDA CÂMARA

VISTOS, relatados e discutidos estes autos que apreciam recursos de reconsideração interpostos por Diogo Godinho Ramos Costa e Cilair Rodrigues de Abreu contra o Acórdão 3689/2021-TCU-Segunda Câmara, mantido pelo Acórdão 13871/2021-TCU-Segunda Câmara, relator Ministro Aroldo Cedraz, por meio do qual este Tribunal, entre outras medidas, julgou regulares com ressalva as contas dos recorrentes;
ACORDAM os Ministros do Tribunal de Contas da União, reunidos em Sessão da 2ª Câmara, diante das razões expostas pelo Relator, e com fundamento nos arts. 32, inciso I, e 33, da Lei 8.443/1992, c/c o art. 285 do Regimento Interno-TCU, em:
9.1. conhecer dos recursos para, no mérito, negar-lhe provimento;
9.2. notificar os recorrentes e demais interessados a respeito desta deliberação.

Recursos de reconsideração interpostos por Diogo Godinho Ramos Costa e Cilair Rodrigues de Abreu, Presidente e Diretor de Gestão Interna substituto da Fundação Escola de Administração Pública, contra o Acórdão 13.871/2021-TCU-2ª Câmara, sob a relatoria do Ministro Aroldo Cedraz.

Segunda Câmara

Fundação Escola Nacional de Administração Pública.

3. Interessados/Responsáveis/Recorrentes:
3.1. Responsáveis: Alexandre Avelino Pereira (XXX.695.531-XX); Aline Ribeiro Dantas de Teixeira Soares (XXX.744.081-XX); Bruna Silva dos Santos (XXX.444.610-XX); Bruno Henrique Rodrigues de Melo (XXX.326.541-XX); Camile Sahb Mesquita (XXX.932.101-XX); Cilair Rodrigues de Abreu (XXX.073.407-XX); Claudio Djissey Shikida (XXX.438.426-XX); Diana Magalhaes de Souza Coutinho (XXX.794.571-XX); Diogo Godinho Ramos Costa (XXX.376.087-XX); Guilherme Alberto Almeida de Almeida (XXX.952.489-XX); Lais Piovan Fernandes Pires (XXX.243.351-XX); Luna Bouzada Flores Viana (XXX.296.746-XX); Natalia Teles da Mota Teixeira (XXX.258.871-XX); Paulo Marques (XXX.793.318-XX); Rebeca Loureiro de Brito (XXX.855.286-XX); Rodrigo Torres de Araujo Lima (XXX.284.113-XX); Suzana Neiva Santos Ghazale (XXX.515.971-XX); Wendy Willian Balotin (XXX.748.201-XX).
3.2. Recorrentes: Cilair Rodrigues de Abreu (XXX.073.407-XX); Diogo Godinho Ramos Costa (XXX.376.087-XX).

13.1. Ministros presentes: Bruno Dantas (Presidente), Aroldo Cedraz e Antonio Anastasia (Relator).

ANTONIO ANASTASIA

Ministro Aroldo Cedraz.

Trata-se de recursos de reconsideração interpostos por Diogo Godinho Ramos Costa e Cilair Rodrigues de Abreu, respectivamente Presidente e Diretor de Gestão Interna substituto da Fundação Escola Nacional de Administração Pública, contra o Acórdão 13871/2021-TCU-Segunda Câmara, relator Ministro Aroldo Cedraz.
2.	Reproduzo, a seguir, a instrução produzida no âmbito da Secretaria de Recursos - Serur (peça 41) , a qual contou com a anuência do corpo diretivo da unidade (peça 42) , bem como do Ministério Público junto ao TCU (peça 43) , na pessoa do Procurador Marinus Eduardo De Vries Marsico:
"INTRODUÇÃO
1.	Trata-se de recursos de reconsideração interpostos por Diogo Godinho Ramos Costa e Cilair Rodrigues de Abreu, Presidente e Diretor de Gestão Interna substituto da Fundação Escola de Administração Pública, contra o Acórdão 13871/2021-TCU-Segunda Câmara, sob a relatoria do Ministro Aroldo Cedraz, com o seguinte teor (peças 15 e 22-26) :
Os ministros do Tribunal de Contas da União, reunidos em sessão de 2ª Câmara, ACORDAM, por unanimidade, com fundamento nos arts. 1º, inciso I; 16, inciso II; 18 e 23, inciso II, da Lei nº 8.443/1992, c/c os arts. 143, inciso I, alínea "a"; 208 e 214, inciso II, do Regimento Interno/TCU, em julgar regulares com ressalva as contas dos responsáveis Diogo Godinho Ramos Costa (CPF XXX.376.087-XX) e Cilair Rodrigues de Abreu (XXX.073.407-XX) , dando-lhes quitação, sem prejuízo de fazer as determinações sugeridas; e nos arts. 1º, inciso I; 16, inciso I; 17 e 23, inciso I, da Lei nº 8.443/1992, c/c os arts. 143, inciso I, alínea "a"; 207 e 214, inciso I, do Regimento Interno/TCU, julgar regulares as contas dos demais responsáveis relacionados no item 1.1, dando-lhes quitação plena, sem prejuízo de dar ciência à Fundação Escola Nacional de Administração Pública (Enap) , de acordo com os pareceres emitidos nos autos: (destaques acrescidos) 
HISTÓRICO
2.	O presente processo cuida de Prestação de Contas, exercício de 2019, da Fundação Escola Nacional de Administração Pública (Enap) .
3.	Conforme consta dos autos, a Enap é uma escola de governo criada em 1986, atualmente vinculada ao Ministério da Economia, cuja finalidade é promover, elaborar e executar programas de capacitação de recursos humanos para a administração pública federal, com o objetivo de desenvolver e aplicar tecnologias de gestão que aumentem a eficácia e a qualidade permanente dos serviços prestados pelo Estado aos cidadãos (peça 1, p. 8) .
4.	No ano de 2019, a Escola Superior de Administração Fazendária (Esaf) integrou-se à Enap, gerando escala e eficiência, preservando a qualidade em ensino, pesquisa e inovação. A unificação de processos e sistemas levou ao corte de R$ 12 milhões em contratos, gerando uma economia de 18,8% em despesas correntes e investimentos. A estratégia integrada de gestão de pessoas permitiu uma redução de 36,6% na despesa de folha de pagamento de servidores ativos. De cada três servidores na força de trabalho na Enap, um foi realocado em outros órgãos públicos (peça 1, p. 4) .
5.	Em decorrência dessa integração, a Enap reestruturou seu planejamento estratégico, atualizando a sua missão, visão, valores e os objetivos estratégicos (peça 1, p. 16) . 
6.	Após exame dos autos, nos termos propostos pela Secretaria de Controle Externo de Administração do Estado (SecexAdministração) , foram identificadas falhas na celebração de Termo de Execução Descentralizada (TED) entre a Enap e o Instituto Federal de Educação, Ciência e Tecnologia do Rio Grande do Norte (IFRN) , TED 3/2019, cujo objeto era a "colaboração técnica a fim de implantar o Sistema Informatizado de Administração Pública (Suap) , com a transferência de tecnologia e de conhecimento por parte do IFRN".
7.	Diante disso, o Tribunal prolatou o Acórdão 13871/2021-TCU-Segunda Câmara e julgou as contas dos recorrentes regulares com ressalva, dando-lhes quitação, em face das seguintes falhas (peça 11, p. 9) :
1) Diogo Godinho Ramos Costa, CPF XXX.376.087-XX: firmar, em 29/11/2019, o TED 3/2019, entre Enap e IFRN, sem seguir as etapas expressas na Instrução Normativa SGD/ME 1/2019; 
2) Cilair Rodrigues de Abreu, CPF XXX.073.407-XX: descentralizar recursos para obter serviços de TI, por meio de TED 3/2019, entre a Enap e o IFRN, sem o devido planejamento, o qual deveria seguir as etapas expressas na Instrução Normativa SGD/ME 1/2019;
8.	Inconformados, Diogo Godinho Ramos Costa e Cilair Rodrigues de Abreu interpuseram recursos de reconsideração (peças 22-26) , que serão analisados a seguir.
EXAME DE ADMISSIBILIDADE
9.	Reiteram-se os exames preliminares de admissibilidade (peças 27-29) , ratificados pelo relator, Ministro Raimundo Carreiro (peça 32) , que concluiu pelo conhecimento dos recursos e conferiu efeito suspensivo ao caput do acórdão recorrido, na forma proposta pela Secretaria de Recursos (Serur) . 
10.	Posteriormente, os presentes recursos foram distribuídos ao Ministro Antônio Anastasia, em razão da aposentadoria do Ministro Raimundo Carreiro (peças 39-40) .
EXAME DE MÉRITO                                                                                                                                                                                                                                                                                                                                                                                                                                                                                                                                                                                                                                                                                                                                                                                                                                                                                                                                                                                                                                                                                                                                                                                                                                                                                                                                                                                                                                                                                                                                                                                                                                                                                                                                                                                                                                                                                                                                                                                                                                                                                                                                                                                                                                                                                                                                                                                                                                                                                                                                                                                                                                                                                                                                                                                                                                                                                                                                                                                                                                                                                                                                                                                                                                                                                                                                                                                                                                                                                                                                                                                                                                                                                                                                                                                                                                                                                                                                                                                                                                                                                                                                                                                                                                                                                                                                                                                                                                                                                                                                
11.	Delimitação 
11.1	Constitui objeto do recurso interposto por Cilair Rodrigues de Abreu verificar se ao TED 3/2019 são aplicáveis as disposições contidas na IN-SGD/ME 1/2019. 
11.2	O recurso apresentado por Diogo Godinho Ramos Costa tem como objeto analisar se a delegação de competência, nos termos da Portaria-Enap 61/2018, afasta sua responsabilização em relação à falha constatada na celebração do TED 3/2019. 
12.	Recurso de Cilair Rodrigues de Abreu
12.1	O recorrente destaca que o Tribunal atribuiu ressalva às suas contas em razão de falha formal identificada na celebração do TED 3/2019, consistente na descentralização de recursos para obtenção de serviços de TI sem o devido planejamento, o qual deveria seguir as etapas expressas na Instrução Normativa SGD/ME 1/2019 (peça 22, p. 3-4) .
12.2	Após indicar imprecisão no valor do TED 3/2019, defende que a Instrução Normativa SGD/ME 1/2019 não se aplica às parcerias entre órgãos públicos federais firmadas por TED, as quais, no seu ponto de vista, em 2019, eram regradas pelo Decreto 6.170/2007. Aponta que, atualmente, essas parcerias são regradas pelo Decreto 10.426/2020 (peça 22, p. 4) .
12.3	Assevera que, nos termos dos decretos mencionados, TED é uma parceria voluntária entre órgãos do mesmo orçamento, que seguem os mesmos normativos de aquisição, contratualização da despesa e com mesma assessoria jurídica e que não se trata de instrumento de formalização de aquisição de bens e serviços (peça 22, p. 4) .
12.4	Ressalta que nem o parecer da Procuradoria da Enap nem a Nota Técnica da Coordenação-Geral de Tecnologia da Informação (CGTI) nem o despacho do Coordenador-Geral de Logística e Contratos, todos anexos ao presente recurso, mencionam a necessidade de se seguir os ritos e procedimentos da Instrução Normativa SGD/ME 1/2019, o que levou à convicção coletiva de que referida norma não se aplicaria à parceira em questão (peça 22, p. 4) .
12.5	Descreve as etapas que não teriam sido adotadas, conforme entendimento da CGU, e informa que o detalhamento que deveria constar do Documento de Oficialização da Demanda (DOD) restou descrito na nota técnica da CGTI e enfatiza que o objeto do TED 3/2019 estava previsto na Necessidade N53 do Plano Diretor de Tecnologia da Informação e Comunicação (PDTIC 2018-2019) (peça 22, p. 5) .
12.6	Relativamente à eventual não-observância de estudos técnicos preliminares, esclarece que o desenvolvimento de sistemas informatizados demanda enorme investimento das instituições do ponto de vista temporal, técnico e financeiro. A CGTI entendeu que o Suap, desenvolvido por servidores do IFRN e cedido sem ônus, era a opção mais vantajosa para a Enap.	Não obstante, para atender às especificidades da Enap, o Suap precisou sofrer customizações, as quais foram viabilizadas com a celebração do TED 3/2019 (peça 22, p. 5 e 6) .
12.7	Informa que o TED 3/2019 permitiu que a Enap recebesse a transferência de conhecimento sobre o Suap e que o IFRN aumentasse o número de bolsistas para atuar no aperfeiçoamento desse sistema. Sendo assim, argumenta que se trata de parceria entre órgãos públicos, logo os ritos e documentos estabelecidos pela Instrução Normativa SGD/ME 1/2019 não são aplicáveis (peça 22, p. 6) .
12.8	Informa que, em atendimento à recomendação feita pela CGU no Relatório de Avaliação 825425, foi elaborada a Portaria Enap 236/2021, que dispõe sobre a gestão de controle dos Termos de Execução Descentralizada (TED) na Enap. E, ainda, no que se refere à matéria, acrescenta que consta do mencionado Relatório de Avaliação da CGU que todos os TED executados no exercício de 2019 preencheram os requisitos constantes do Decreto 6.170/2007 e legislações relacionadas ao tema (peça 22, p. 7-8) . 
	Análise
12.9	O Decreto 6.170/2007 foi editado para disciplinar as transferências de recursos da União mediante convênios, contratos de repasse ou termos de cooperação. Posteriormente, com as modificações trazidas pelo Decreto 8.180/2013, o Termo de Execução Descentralizada (TED) substituiu o Termo de Cooperação, instrumento por meio do qual é ajustada a descentralização de crédito entre órgãos e/ou entidades integrantes dos Orçamentos Fiscal e da Seguridade Social da União, para execução de ações de interesse da unidade orçamentária descentralizadora e consecução do objeto previsto no programa de trabalho, respeitada fielmente a classificação funcional programática.
12.10	Nesse sentido, existe a obrigação de se respeitar a finalidade originária dos créditos descentralizados, especialmente porque o TED compreende uma delegação de competência à unidade descentralizada para que execute programas, atividades ou ações consignadas no orçamento da unidade descentralizadora. 
12.11	Atualmente, a descentralização de crédito entre órgãos e entidades da administração pública federal integrantes dos Orçamento Fiscal e da Seguridade Social da União, por meio da celebração de TED, segue o disposto no Decreto 10.426/2020.
12.12	Conforme consta do Relatório de Auditoria 825425, a CGU atestou que todos os TEDs, com execução no exercício de 2019, preencheram os requisitos constantes do Decreto 6.170/2007 e outras normas relacionadas à matéria (peça 5, p. 11) . 
12.13	Não obstante, relativamente ao TED 3/2019, celebrado com o Instituto Federal de Educação, Ciência e Tecnologia do Rio Grande do Norte (IFRN) , a CGU constatou que não foram observados dispositivos da Instrução Normativa SGD/ME 1/2019 (IN-SGD/ME 1/2019) , mais especificamente aqueles relativos ao processo de planejamento da contratação de um serviço de TI.
12.14	Para a CGU, o objeto do TED 3/2019, descrito como transferência de conhecimento técnico do sistema de Suap, trata-se, na verdade de desenvolvimento de solução de TI, com implantação e suporte de sistema (peça 5, p. 13) , razão pela qual deveria ter sido realizado o planejamento estabelecido na IN-SGD/ME 1/2019. 
12.15	A IN-SGD/ME 1/2019, que revogou a IN-SLTI/MP 4/2014, dispõe sobre o processo de contratação de soluções de Tecnologia da Informação e Comunicação (TIC) pelos órgãos e entidades do Sistema de Administração dos Recursos de Tecnologia da Informação (Sisp) do Poder Executivo Federal. 
12.16	Nos termos da IN-SGD/ME 1/2019, solução de TIC é o conjunto de bens e/ou serviços que apoiam processos de negócio, mediante a conjugação de recursos, processos e técnicas utilizadas para obter, processar, armazenar, disseminar e fazer uso de informações; o processo de negócio é conceituado como uma agregação de atividades e comportamentos executados por pessoas ou máquinas que entrega valor para o cidadão ou apoia outros processos de suporte ou de gerenciamento do órgão ou entidade (art. 2º, incisos VII e VIII) .
12.17	Considerando os conceitos acima e na esteira do entendimento da CGU, tem-se que o objeto do TED 3/2019 não se trata de transferência de conhecimento técnico, já que, em atendimento à Enap, foram desenvolvidas melhorias no Suap, o qual também está sendo utilizado em projetos relativos às demandas de atividades meio da Enap, como gestão de pessoas e ponto biométrico, entre outras (peça 24, p. 4) . 
12.18	Os termos da IN-SGD/ME 1/2019 revelam que o processo de contratação de soluções de TIC exige análise criteriosa acerca da compatibilidade de preços a valores de mercado, da demonstração da necessidade e da utilidade da solução a ser contratada. Ao contrário, estaria a se admitir aquisição com recursos públicos sem qualquer tipo de controle e/ou a qualquer preço ofertado.
12.19	Assim, entende-se que não há conflito entre a celebração de TED e as disposições contidas na IN-SGD/ME 1/2019, uma vez que esta disciplina a contratação de soluções de TIC por órgãos do Sisp, que pode ser viabilizada por intermédio de TED, o qual diz respeito à transferência de crédito entre órgãos e/ou entidades integrantes dos Orçamentos Fiscal e da Seguridade Social da União. 
12.20	Ademais, a Enap é órgão seccional integrante do Sisp, e, como tal, é obrigado ao cumprimento do disposto na IN-SGD/ME 1/2019, quando da contratação de soluções de TI.
12.21	Em relação às etapas que não foram realizadas no processo de planejamento do TED 3/2019, nos termos da IN-SGD/ME 1/2019, a CGU destacou que, no tocante aos estudos técnicos preliminares, além do plano de trabalho, a nota técnica da CGTI era o único instrumento que registrava o planejamento da adoção da solução do Suap "...sem avaliar possíveis alternativas, e as entregas que foram incluídas no Plano de Trabalho posteriormente" (peça 5, p. 12) . 
12.22	Na sequência, quanto ao alinhamento do objeto do TED 3/2019 ao PDTIC 2018-2019, a CGU consignou a existência de divergência entre os módulos que foram desenvolvidos pelo IFRN e aqueles que estavam elencados no PDTI (peça 5, p. 13) . 
12.23	Ao final, a CGU concluiu que a ausência do "devido planejamento de aquisição de uma solução de TI ocasiona a perda de oportunidades institucionais, econômicas e tecnológicas, uma vez que o processo disposto na Instrução Normativa SGD/ME n° 1/2019 propicia o alinhamento estratégico da solução e a escolha da solução mais vantajosa para a administração" (peça 5, p. 13) .
12.24	Sendo assim, as alegações recursais não foram suficientes para afastar as falhas constatadas em relação ao TED 3/2019.
12.25	Relativamente ao fato de nem o parecer da Procuradoria da Enap nem a Nota Técnica da Coordenação-Geral de Tecnologia da Informação (CGTI) nem o despacho do Coordenador-Geral de Logística e Contratos mencionarem a necessidade de se seguir os ritos e procedimentos da Instrução Normativa SGD/ME 1/2019, não é suficiente para elidir a ressalva de suas contas. 
12.26	Em regra, a decisão adotada com base em pareceres técnicos e jurídicos, por si só, não afasta a responsabilidade do administrador público pela prática de ato irregular, uma vez que o posicionamento externado em tais documentos não é vinculante. Antes de decidir sobre a conveniência e oportunidade de efetivar o procedimento administrativo, o gestor tem obrigação de analisar a correção do conteúdo desses documentos e as leis de regência (v.g. 4.194/2020-TCU-1ª Câmara, relator Ministro Benjamin Zymler; 2.158/2015-TCU-Plenário, Ministro-Substituto Marcos Bemquerer Costa; 277/2014-TCU-Plenário, relator Ministro Raimundo Carreiro; e 7.312/2013-TCU-2ª Câmara, Ministro Aroldo Cedraz) .
12.27	Dessa forma, as razões recursais apresentadas devem ser rejeitadas.
13.	Recurso de Diogo Godinho Ramos Costa
13.1	O recorrente argumenta que, em razão da Portaria Enap 61/2018, editada em gestão anterior e desde então aplicada sem questionamentos, foram subdelegadas competências no âmbito da Enap, inclusive a competência para a celebração de TEDs com valores inferiores a R$ 1.000.000,00. Em outras palavras, afirma que a celebração do TED objeto do acórdão recorrido não se encontrava na esfera de competências do Presidente da Enap (peça 26, p. 4-5) .
13.2	Sendo assim, destaca que o TED 3/2019, o qual nem tramitou pelo gabinete da Presidência da Enap, no exercício de 2019, foi celebrado pelo então Diretor de Gestão Interna da Enap. Dessa forma, entende estar descaracterizado o nexo causal entre a conduta do recorrente e a falha formal identificada (peça 26, p. 5) .
13.3	Relata que, em atendimento à recomendação da CGU constante do Relatório de Avaliação 825425, foi editada a Portaria Enap 236/2021, que dispõe sobre a gestão e controle dos Termos de Execução Descentralizada (TED) na Enap (peça 26, p. 6) .
13.4	Informa que a Auditoria Interna, mediante o Relatório Anual 0367657/2020, atestou que a gestão da Enap, no exercício de 2019, implementou mecanismos relevantes para o fortalecimento de sua governança, tais como sistemas, normas internas e a criação de novas instâncias de supervisão, contribuindo para a prevenção e mitigação de riscos envolvidos nos processos de atuação da Enap, a fim de alcançar sua missão (peça 26, p. 7) . Diante disso, sustenta que a gestão do recorrente tem atuado tanto para implementar recomendações dos órgãos de controle como para fortalecer a governança e a gestão interna da Enap, instrumentos essenciais para o alcance da missão institucional. 
13.5	Ao final, requer a reconsideração do acórdão recorrido para julgar suas contas regulares, sem ressalva, com quitação plena, no exercício de 2019.
	Análise
13.6	Em síntese, o recorrente entende que, diante da delegação de competência, não tem responsabilidade na celebração do TED 3/2019.
13.7	A jurisprudência no TCU é no sentido de que delegação de competência a subordinados não implica delegação de responsabilidade. À autoridade delegante impõe a fiscalização dos atos de seus subordinados, especialmente em situações nas quais, pela importância do objeto e pela materialidade dos recursos envolvidos, a supervisão não podia ser subestimada (v.g. Acórdão 170/2018-TCU-Plenário, relator Ministro Benjamin Zymler; 2.424/2017-TCU-1ª Câmara, relator Ministro Walton Alencar Rodrigues; 2.403/2015-TCU-2ª Câmara, relatora Ministra Ana Arraes; e 1.346/2013-TCU-Plenário, relator Ministro-Substituto Marcos Bemquerer Costa) . 
13.8	No caso vertente, além do TED 3/2019, para a implantação do Suap, a Enap celebrou os TED 2/2017 e TED 3/2018. A necessidade de implantação de um novo sistema de gestão acadêmica, a qual se insere como atividade principal da Enap, não deve ficar longe da supervisão de seu dirigente máximo. Em especial, quando essa demanda requer vários anos para ser atendida. Assim, a celebração do TED 3/2019 deveria ser objeto de diligente fiscalização por parte do recorrente. 
13.9	Não se pode olvidar que, diante do grande porte e complexidade de alguns órgãos e entidades, o TCU exculpou a autoridade máxima por eventual precariedade no gerenciamento, supervisão e fiscalização dos contratos, a exemplo dos Acórdão 1084/2019-TCU-Plenário, relator Ministro Benjamin Zymler, e 5.419/2020-TCU-2ª Câmara, relator Ministro Raimundo Carreiro, que julgaram, respectivamente, as contas da Valec Engenharia, Construções e Ferrovias S/A, exercício 2010, e da Universidade Federal da Paraíba, exercício de 2011.
13.10	Todavia, entende-se que esses precedentes não se aplicam ao caso concreto.
13.11	Diante do exposto, tem-se que os argumentos aduzidos não merecem acolhimento.   
CONCLUSÃO
14.	Das análises anteriores, conclui-se que:
	a) a celebração de termo de execução descentralizada para a contratação de serviços de tecnologia da informação deve observar o disposto na IN-SGD/ME 1/2019; e  
	b) no caso em análise, a delegação de competência a subordinados não implica delegação de responsabilidade. 
14.1	Sendo assim, a proposta será pela negativa de provimento aos recursos interpostos.
PROPOSTA DE ENCAMINHAMENTO
15.	Ante o exposto, submete-se à consideração superior a presente análise dos recursos de reconsideração interpostos por Cilair Rodrigues de Abreu e Diogo Godinho Ramos Costa, contra o Acórdão 13871/2021-TCU-Segunda Câmara, propondo-se, com fundamento nos arts. 32, inciso I, e 33, da Lei 8.443/1992, c/c o art. 285 do Regimento Interno-TCU:
	a) conhecer dos recursos para, no mérito, negar-lhes provimento; e
	b) comunicar a deliberação que vier a ser proferida por esta Corte aos recorrentes, à Fundação Escola Nacional de Administração Pública e aos demais interessados."
3.	É o Relatório.

não há

Procurador Marinus Eduardo De Vries Marsico.

PRESTAÇÃO DE CONTAS. FUNDAÇÃO ESCOLA NACIONAL DE ADMINISTRAÇÃO PÚBLICA. EXERCÍCIO DE 2019. CONTAS JULGADAS REGULARES COM RESSALVA. RECURSOS DE RECONSIDERAÇÃO. CONHECIMENTO. ARGUMENTOS INSUFICIENTES PARA ALTERAR A DECISÃO RECORRIDA. NEGATIVA DE PROVIMENTO. COMUNICAÇÕES.

PRESTAÇÃO DE CONTAS (PC)

Secretaria de Recursos (Serur); Secretaria de Controle Externo da Administração do Estado (SecexAdmin).

Em exame recursos de reconsideração interpostos por Diogo Godinho Ramos Costa e Cilair Rodrigues de Abreu, respectivamente Presidente e Diretor de Gestão Interna substituto da Fundação Escola Nacional de Administração Pública, contra o Acórdão 13871/2021-TCU-Segunda Câmara, relator Ministro Aroldo Cedraz.
2.	O presente processo tratou originalmente de Prestação de Contas, exercício de 2019, da Fundação Escola Nacional de Administração Pública (Enap) .
3.	Em apreciação do processo, foi proferido o Acórdão 13871/2021-TCU-Segunda Câmara, por meio do qual o Tribunal decidiu julgar regulares com ressalva as contas dos responsáveis Diogo Godinho Ramos Costa e Cilair Rodrigues de Abreu, dando-lhes quitação, e julgar regulares as contas dos demais responsáveis pela entidade, dando-lhes quitação plena. As ressalvas decorreram de falhas identificadas na celebração de Termo de Execução Descentralizada (TED) entre a Enap e o Instituto Federal de Educação, Ciência e Tecnologia do Rio Grande do Norte (IFRN) , TED 3/2019, cujo objeto era a "colaboração técnica a fim de implantar o Sistema Informatizado de Administração Pública (Suap) , com a transferência de tecnologia e de conhecimento por parte do IFRN"
4.	Em sua peça recursal, o Sr. Cilair Rodrigues de Abreu alegou que a Instrução Normativa SGD/ME 1/2019 não se aplicaria às parcerias entre órgãos públicos federais firmadas por TED, as quais, no seu ponto de vista, em 2019, eram regradas pelo Decreto 6.170/2007. Ressalta que nem o parecer da Procuradoria da Enap nem a Nota Técnica da Coordenação-Geral de Tecnologia da Informação (CGTI) nem o despacho do Coordenador-Geral de Logística e Contratos, todos anexos ao presente recurso, mencionam a necessidade de se seguir os ritos e procedimentos da Instrução Normativa SGD/ME 1/2019, o que levou à convicção coletiva de que referida norma não se aplicaria à parceira em questão (peça 22, p. 4) . 
5.	Já o Sr. Diogo Godinho Ramos Costa argumentou que, em razão da Portaria Enap 61/2018, editada em gestão anterior, foram subdelegadas competências no âmbito da Enap, inclusive a competência para a celebração de TEDs com valores inferiores a R$ 1.000.000,00. Defende que a celebração do TED objeto do acórdão recorrido não se encontrava na esfera de competências do Presidente da Enap (peça 26, p. 4-5) .
6.	Em exame dos argumentos apresentados pelos recorrentes, a Secretaria de Recursos - Serur (peça 41) concluiu que:
12.21 Em relação às etapas que não foram realizadas no processo de planejamento do TED 3/2019, nos termos da IN-SGD/ME 1/2019, a CGU destacou que, no tocante aos estudos técnicos preliminares, além do plano de trabalho, a nota técnica da CGTI era o único instrumento que registrava o planejamento da adoção da solução do Suap "...sem avaliar possíveis alternativas, e as entregas que foram incluídas no Plano de Trabalho posteriormente" (peça 5, p. 12) . 
12.22 Na sequência, quanto ao alinhamento do objeto do TED 3/2019 ao PDTIC 2018-2019, a CGU consignou a existência de divergência entre os módulos que foram desenvolvidos pelo IFRN e aqueles que estavam elencados no PDTI (peça 5, p. 13) . 
12.23 Ao final, a CGU concluiu que a ausência do "devido planejamento de aquisição de uma solução de TI ocasiona a perda de oportunidades institucionais, econômicas e tecnológicas, uma vez que o processo disposto na Instrução Normativa SGD/ME n° 1/2019 propicia o alinhamento estratégico da solução e a escolha da solução mais vantajosa para a administração" (peça 5, p. 13) . 
12.24 Sendo assim, as alegações recursais não foram suficientes para afastar as falhas constatadas em relação ao TED 3/2019. 
12.25 Relativamente ao fato de nem o parecer da Procuradoria da Enap nem a Nota Técnica da Coordenação-Geral de Tecnologia da Informação (CGTI) nem o despacho do Coordenador-Geral de Logística e Contratos mencionarem a necessidade de se seguir os ritos e procedimentos da Instrução Normativa SGD/ME 1/2019, não é suficiente para elidir a ressalva de suas contas. 
12.26 Em regra, a decisão adotada com base em pareceres técnicos e jurídicos, por si só, não afasta a responsabilidade do administrador público pela prática de ato irregular, uma vez que o posicionamento externado em tais documentos não é vinculante. Antes de decidir sobre a conveniência e oportunidade de efetivar o procedimento administrativo, o gestor tem obrigação de analisar a correção do conteúdo desses documentos e as leis de regência (v.g. 4.194/2020-TCU-1ª Câmara, relator Ministro Benjamin Zymler; 2.158/2015-TCU-Plenário, Ministro-Substituto Marcos Bemquerer Costa; 277/2014-TCU-Plenário, relator Ministro Raimundo Carreiro; e 7.312/2013- TCU-2ª Câmara, Ministro Aroldo Cedraz) .
 (...) 
13.7 A jurisprudência no TCU é no sentido de que delegação de competência a subordinados não implica delegação de responsabilidade. À autoridade delegante impõe a fiscalização dos atos de seus subordinados, especialmente em situações nas quais, pela importância do objeto e pela materialidade dos recursos envolvidos, a supervisão não podia ser subestimada (v.g. Acórdão 170/2018-TCU-Plenário, relator Ministro Benjamin Zymler; 2.424/2017-TCU-1ª Câmara, relator Ministro Walton Alencar Rodrigues; 2.403/2015-TCU-2ª Câmara, relatora Ministra Ana Arraes; e 1.346/2013-TCU-Plenário, relator Ministro-Substituto Marcos Bemquerer Costa) . 
13.8 No caso vertente, além do TED 3/2019, para a implantação do Suap, a Enap celebrou os TED 2/2017 e TED 3/2018. A necessidade de implantação de um novo sistema de gestão acadêmica, a qual se insere como atividade principal da Enap, não deve ficar longe da supervisão de seu dirigente máximo. Em especial, quando essa demanda requer vários anos para ser atendida. Assim, a celebração do TED 3/2019 deveria ser objeto de diligente fiscalização por parte do recorrente
6.	Dessa forma, a Serur apresentou proposta, acolhida integralmente pelo Ministério Público junto ao TCU - MPTCU (peça 43) , no sentido do conhecimento e negativa do provimento dos recursos interpostos.
7.	Desde já manifesto minha concordância com os pronunciamentos uniformes da Serur e do MPTCU. Adoto os fundamentos da instrução da unidade técnica como minhas razões de decidir, sem prejuízo de breves destaques.
8.	A IN-SGD/ME 1/2019 dispõe sobre o processo de contratação de soluções de Tecnologia da Informação e Comunicação (TIC) pelos órgãos e entidades do Sistema de Administração dos Recursos de Tecnologia da Informação (Sisp) do Poder Executivo Federal. Conforme demonstrado nos autos, tem-se que o objeto do TED 3/2019 não se tratava de mera transferência de conhecimento técnico, já que, em atendimento à Enap, foram desenvolvidas melhorias no Suap (Sistema Informatizado de Administração Pública) , o qual também está sendo utilizado em projetos relativos às demandas de atividades meio da Fundação, como gestão de pessoas e ponto biométrico, entre outras.
9.	Não se desconhece que o Termo de Execução Descentralizada (TED) 3/2019 tenha trazido benefícios para os órgãos participantes e, por extensão dos seus resultados, para toda a Administração Pública Federal. Entretanto, como registrado nos autos, a formalização do instrumento não observou os procedimentos aplicáveis, previstos na IN-SGD/ME 1/2019. Tal situação acarretou a imposição de ressalvas nas contas dos Srs. Diogo Godinho Ramos Costa e Cilair Rodrigues de Abreu, conforme consignado no Acórdão 13871/2021-TCU-Segunda Câmara, não havendo razão para a reforma do decisum.
	Em face do exposto, acolho o encaminhamento uniforme da Serur e do MPTCU e Voto por que o Tribunal adote a deliberação que ora submeto à apreciação deste Colegiado
TCU, Sala das Sessões, em 13 de setembro de 2022.
ANTONIO ANASTASIA 
Relator